【裁判字號】    99,簡上,507
【裁判日期】    990930
【裁判案由】    清償債務
【裁判全文】
臺灣臺北地方法院民事判決             99年度簡上字第507號
上  訴  人  丙○○
被上訴人    甲○○
訴訟代理人  乙○○
上列當事人間請求遷讓房屋事件，上訴人對於中華民國99年6月1
5日本院臺北簡易庭99年度北簡字第8130號第一審判決提起上訴
，本判決定如下：
    主  文
原判決廢棄，發回原審法院。
    事實及理由
一、上訴人於原審起訴主張：被上訴人自民國86年起佔據伊所有
    門牌號碼「臺北市○○○路612之3號」之房屋，多次溝通無
    效，爰起訴請求被上訴人遷讓系爭房屋。
二、上訴意旨略以：被上訴人雖稱其所有之房屋為門牌編號臺北
    市○○區○○街305號房屋（下稱305號），惟305號房屋與
    伊所有門牌編號臺北市○○○路臨612-3號之木造房屋（嗣
    改編為臺北市○○○路612-3號，下稱系爭木造房屋）為前
    後棟之關係，被上訴人未經伊之同意，即逕將系爭木造房屋
    拆除，並於原址擴建305號房屋。為此，依所有物返還請求
    權起訴請求被上訴人將其所增建之建物返還予伊，如未能返
    還，亦請求返還系爭木造房屋。原審未經言詞辯論即以判決
    駁回，其訴訟程序有重大瑕疵，爰提起上訴，並聲明：原判
    決廢棄，發回原審法院。
三、按第一審之訴訟程序有重大之瑕疵者，第二審法院得廢棄原
    判決，而將該事件發回原法院。但以因維持審級制度認為必
    要時為限。前開判決，得不經言詞辯論為之。民事訴訟法第
    451條第1項、第453條定有明文。前開規定於簡易程序事件
    第一審裁判之上訴程序準用之，同法第436條之1第3項亦有
    明文。又按，原告之訴，依其所訴之事實，在法律上顯無理
    由者，第一審法院固得依民事訴訟法第249條第2項之規定，
    不經言詞辯論，逕以判決駁回之。此所謂原告之訴，依其所
    訴之事實，在法律上顯無理由者，係指依原告於訴狀內記載
    之事實觀之，在法律上顯然不能獲得勝訴之判決者而言，最
    高法院著有62年台上字第845號判例可稽。是須原告起訴狀
    內記載之事實縱令屬實，在法律上仍顯然不能獲勝訴之判決
    ，不須經調查證據即可判斷，始為該當；若其所主張之事實
    ，法院須依調查證據之結果，始能斷定其訴之有無理由者，
    或依其所訴事實，在法律之適用，尚有爭議者，即與其訴在
    法律上顯無理由不同，自仍應基於言詞辯論而為判決。
四、經查，系爭木造房屋業已拆除之事實，雖經上訴人自認在卷
    （見原審卷第22頁），惟原審已依職權調查有無「台北市○
    ○○路612之3號之門牌地址及建物」（見原審卷第25頁），
    並據該所之回函而認定上訴人所訴在法律上顯無理由（見原
    審卷第27頁、原判決事實及理由欄第13-15行），由此益徵
    上訴人之訴尚需經過調查。又上訴人已提出房屋稅籍證明書
    （見原審卷第4頁），其所稱之木造房屋即難謂未曾存在，
    故縱該屋於起訴時已經滅失，但上訴人究係請求返還系爭木
    造房屋，或為其他請求，其真意顯然未明，其事實上及法律
    上之陳述亦有不明瞭之處，自非無依民事訴訟法第199條規
    定予以闡明之必要。揆諸前揭說明，原審以上訴人之訴，依
    其所訴之事實，在法律上顯無理由，並不經言詞辯論，逕行
    判決，其訴訟程序自屬違背規定。上訴人既已表明請求本院
    將此件發回原審法院（見本院卷第34頁），為維持審級制度
    ，自有將本事件發回原審法院更為裁判之必要。上訴人執此
    指摘原判決不當，求予廢棄，為有理由，爰不經言詞辯論，
    由本院予以廢棄，並發回原審法院重行審理，以符法制。
五、據上論結，本件上訴為有理由，依民事訴訟法第436條之1第
    3項、第451條第1項、第453條，判決如主文。
中    華    民    國    99    年    9     月    30    日
                  民事第四庭  審判長法  官  張瑜鳳
                                    法  官  胡宏文
                                    法  官  許純芳
以上正本係照原本作成。
本判決不得上訴。
中    華    民    國    99    年    10    月    1     日
                                    書記官  陳怡君

司法院資訊處製作；財團法人民間司法改革基金會備份。
